ACORDAO-COMPLETO-2567202

ACÓRDÃO 460/2023 ATA 10/2023 - PLENÁRIO

VISTOS, relatados e discutidos estes autos de solicitação do Congresso Nacional, mediante o ofício 1141/2019/SGM/P, de 7/10/2019, do presidente da Câmara dos Deputados, em fase de monitoramento do cumprimento das recomendações constantes do Acórdão 892/2020-TCU-Plenário.
ACORDAM os ministros do Tribunal de Contas da União, reunidos em sessão do Plenário, ante as razões expostas pelo relator, em:
9.1. considerar em implementação as recomendações constantes do item 9.3 e subitens do Acórdão 892/2020-TCU-Plenário, dispensando a continuidade de seu monitoramento;
9.2. considerar não mais aplicável o item 9.4 do Acórdão 892/2020-TCU-Plenário;
9.3. encaminhar cópia da presente deliberação à Secretaria de Governo Digital do Ministério da Gestão e Inovação em Serviços Públicos e ao Serviço Brasileiro de Apoio às Micro e Pequenas Empresas;
9.4. encerrar o processo e arquivar os autos.

Solicitação do Congresso Nacional sobre o impacto financeiro do tratamento diferenciado de microempresas e empresas de pequeno porte nas contratações públicas.

Secretaria Especial de Desburocratização, Gestão e Governo Digital do Ministério da Economia; Secretaria Especial de Produtividade, Emprego e Competitividade do Ministério da Economia; Serviço Brasileiro de Apoio às Micro e Pequenas Empresas - Departamento Nacional.

3. Interessado: Mesa Diretora da Câmara dos Deputados.

13.1. Ministros presentes: Bruno Dantas (Presidente), Walton Alencar Rodrigues, Benjamin Zymler, Aroldo Cedraz, Antonio Anastasia e Jhonatan de Jesus.
13.2. Ministros-Substitutos convocados: Augusto Sherman Cavalcanti e Marcos Bemquerer Costa.
13.3. Ministro-Substituto presente: Weder de Oliveira (Relator).

WEDER DE OLIVEIRA

Reproduzo, com ajustes de forma, a instrução produzida pela então Secretaria de Controle Externo de Aquisições Logísticas (Selog) [footnoteRef:2]: [2:  Peças 69-71.] 
"HISTÓRICO
1.  Trata-se de processo de Solicitação do Congresso Nacional (SCN) autuado a partir do Ofício 1.141/2019/SGM/P, de 7/10/2019 (peça 1) , por meio do qual o Presidente da Câmara dos Deputados encaminhou a Solicitação de Informação ao TCU (SIT) 6/2019 (peça 1, p. 2-3) , de autoria do Sr. Deputado Federal Gilson Marques, atendendo a decisão da Mesa Diretora da referida casa legislativa, adotada com fundamento no art. 71, VII, da Constituição Federal.
2.  O expediente encaminhado requereu do TCU informações que esclarecessem 'o impacto financeiro do tratamento diferenciado de microempresas e empresas de pequeno porte nas contratações públicas' (peça 1, p. 2) .
3.  Após a autuação, o processo foi submetido a exame da Selog, resultando na primeira instrução (peça 9) , que ofereceu sucinto panorama dos benefícios estabelecidos pela Lei Complementar (LC) 123/2006, tendo sido destacado que:
a)  a Lei Complementar (LC) 123/2006 estabeleceu o tratamento favorecido, diferenciado e simplificado para microempresas e empresas de pequeno porte (ME/EPP) nas contratações públicas de bens, serviços e obras realizadas pelos Poderes da União, dos Estados, do Distrito Federal e dos Municípios;
b)  no âmbito da Administração Pública Federal, a LC 123/2006 encontra-se atualmente regulamentada pelo Decreto 8.538/2015;
c) os benefícios previstos na LC 123/2006 que estão relacionados ao estabelecimento de situações de exclusividade ou de preferência em favor das ME/EPP são os seguintes: empate ficto; licitação exclusiva para ME/EPP nos itens/lotes de valor até R$ 80 mil (benefício tipo I) ; exigência de subcontratação de ME/EPP (benefício tipo II) ; cota reservada de até 25% dos bens de natureza divisível (benefício tipo III ou cota reservada) ; e prioridade de contratação de ME/EPP sediadas local ou regionalmente.
4.  Esta unidade técnica propôs, então, considerar que, dos benefícios relacionados acima, deveriam ser objeto de análise nestes autos os dos tipos I (licitação exclusiva) e III (cota reservada) . Propôs também que o escopo da análise deveria envolver as licitações realizadas no Siasg/Comprasnet durante o período de 1º/1/2016 a 30/6/2019, não compreendendo a avaliação quanto aos potenciais benefícios da política de tratamento diferenciado, relativamente ao estímulo à contratação de ME/EPP.
5.  Naquela instrução, foi informado também que não haviam sido encontrados estudos e jurisprudência sobre o assunto, e que não fora possível utilizar a internet e as bases de dados disponíveis internamente no TCU para realizar o comparativo solicitado, razão pela qual seria necessário diligenciar a Secretaria de Gestão da Secretaria Especial de Desburocratização, Gestão e Governo Digital do Ministério da Economia (Seges/ME) e o Serviço Brasileiro de Apoio às Micro e Pequenas Empresas (Sebrae) para solicitar informações.
6.  Na sequência, no voto condutor do Acórdão 2815/2019-TCU-Plenário, de relatoria do ministro Weder de Oliveira (peças 15 e 16) , o relator considerou pertinente a abordagem proposta pela Selog quanto à necessidade da realização de diligências e à prorrogação do prazo para atendimento da presente SCN. Nesse sentido, o citado acórdão conheceu da solicitação e prorrogou, por trinta dias, o prazo incialmente fixado para seu atendimento.
7.  Conforme detalhado na segunda instrução (peça 30) , as diligências foram realizadas, tendo o Sebrae deixado claro, em sua resposta (peça 24) , que não possuía as informações necessárias para realização dos comparativos de preços nas contratações decorrentes do tratamento diferenciado previsto no art. 48, incisos I (exclusividade) e III (cota de até 25% de bens divisíveis) , da Lei Complementar 123/2006, com os preços obtidos quando não há diferenciação de tratamento em função do porte das licitantes.
8.  Quanto à Seges/ME, a Secretaria foi diligenciada para apresentar dados de todas as contratações realizadas, no Comprasnet/Siasg, por todos os órgãos e entidades das três esferas governamentais, no período de 1º/1/2016 a 30/6/2019.
9.  Contudo, diversas intercorrências dificultaram o atendimento imediato desse pedido, motivo pelo qual a Selog reformulou os termos da diligência, solicitando, dessa vez, apenas dados das contratações realizadas por órgãos e entidades da Administração Pública Federal - APF (e não mais as de toda a Administração Pública) , no período de 1º/1/2018 a 30/6/2019 (mais restrito que o período solicitado anteriormente) .
10.  Ainda assim, a Seges/ME solicitou nova prorrogação de prazo para responder a diligência, o que impactou também o prazo de atendimento da presente SCN. O pedido foi acatado pelo Tribunal, conforme Acórdão 426/2020-TCU-Plenário, relator ministro Weder de Oliveira (peça 33) , tendo sido concedido à Selog derradeiro prazo para conclusão da instrução destes autos.
11.  A Seges encaminhou os dados solicitados pela Selog, por meio de fornecimento de planilha no formato Excel (arquivo nominado de 'planilha original') , acompanhada dos esclarecimentos necessários à compreensão das informações fornecidas (peças 28 e 36) .
12.  De posse dessas informações, esta unidade técnica procedeu à análise dos dados (terceira instrução, peça 46) , tendo sido encontradas diversas limitações na planilha original enviada pela Seges/ME (peça 46, pg. 3) , razão pela qual foi necessário tratar os dados recebidos, resultando na elaboração de outras planilhas pela Selog (Anexo 1 - peça 46, p. 18) . 
13.  Após o tratamento dos dados, realizou-se amplo comparativo de preços das contratações realizadas pela APF no período de 2017 a 2019, de modo a produzir resposta satisfatória à presente solicitação. 
14.  A metodologia utilizada e os resultados das comparações de preços estão detalhados nos itens II e III da mencionada instrução técnica (peça 46, p. 4-9) , tendo sido devidamente comunicados aos solicitantes (peça 60) , conforme o disposto no Acórdão 892/2020-TCU-Plenário, relator ministro Weder de Oliveira, de 8/4/2020, que considerou esta SCN integralmente atendida (peça 52) .  
15.  Nada obstante, no item IV da citada instrução (peça 46, p. 9-12) , foram apresentadas considerações adicionais sobre as limitações encontradas nos dados da planilha original da Seges/ME, quais sejam:
a)  Limitação 1 - Falha no registro, no Banco de Dados do Siasg, da classificação dos 106 itens de participação aberta vinculados a itens de cota exclusiva (item 3.1 do Anexo 2) ;
b)  Limitação 2 - Ausência de modificação da classificação, quanto ao benefício, dos itens de cota exclusiva que se convertem em cota assumida e inconsistência da classificação dos fornecedores quanto ao porte (item 3.2 do Anexo 2) ;
c)  Limitação 3 - Ausência, na extração de dados, de informação quanto à quantidade autorizada/homologada utilizada no cálculo do preço global estimado (item 3.3 do Anexo 2) ;
d)  Limitação 4 - Ausência, nas contratações com base no maior desconto, de uniformidade no preenchimento das informações sobre valor contratado e ausência de informações claras sobre o percentual de desconto (item 3.4 do Anexo 2) ;
e)  Limitação 5 - Inexistência, nos sistemas utilizados pela Seges para extração dos dados, de informação sobre o preço unitário contratado (item 3.5 do Anexo 2) ;
f)  Limitação 6 - Arredondamento das casas decimais de valores referentes a preços (item 3.6 do Anexo 2) ;
g)  Limitação 7 - Parte dos contratos pode conter, equivocadamente, na informação sobre preço global estimado, valores que são os dos preços unitários estimados (item 3.7 do Anexo 2) ;
h)  Limitação 8 - Contratos com preço contratado irrisório em face do preço global estimado, denotando a possibilidade de haver alguma falha de registro em um dos dois preços (item 3.8 do Anexo 2) ;
i)  Limitação 9 - Ausência de padronização na descrição dos objetos licitados e contratados, o que impede a identificação dos que, por serem iguais, podem ter os respectivos preços comparados entre si (item 3.9 do Anexo 2) .
16.  Apesar de essas limitações não terem sido objeto da presente SCN, esta unidade técnica ponderou o seguinte (peça 46, p. 10) :
'66. Considerando a natureza das inconsistências e tendo em vista os esclarecimentos prestados pela Seges (vide Anexo 2) , verifica-se que as limitações em questão podem ter origem em: falhas de registro em bancos de dados (limitação 1) ; falta de adequação ou integração das informações dos sistemas e bases de dados de compras para situações ocorridas em licitações (limitações 2, 3, 4, 5 e 6) ; uso inadequado ou não padronizado dos sistemas de compra (limitações 4, 6, 7 e 8) ; e eventual falta de conclusão dos trabalhos de padronização e 'limpeza' da classificação de dados (limitação 9) .
67. Essas limitações prejudicam a qualidade dos dados de compras governamentais e, consequentemente, afetam a adequada gestão de compras e tomada de decisão em relação a políticas públicas (tais como o benefício do tratamento diferenciado para ME/EEP nas licitações) , a respectiva transparência e o efetivo controle, já que tais dados fazem parte de bases utilizadas para construção de painéis e demais instrumentos de divulgação pública das contratações.'
17.  Dessa forma, decidiu-se propor recomendação à Seges/ME no sentido de implementar medidas para mitigar as inconsistências e limitações identificadas nos sistemas e bases de dados das compras governamentais, a fim de conferir mais transparência aos dados públicos, maior viabilidade de controle de gastos, bem como possibilitar a avaliação da efetividade da política de fomento às ME/EPP e auxiliar os processos de tomada de decisão pelo Governo Federal. 
18.  A proposta de recomendação foi acatada, consoante o item 9.3 (e seus subitens) do mencionado Acórdão 892/2020-TCU-Plenário, transcrito a seguir (peça 52) .
'9.3. recomendar à Secretaria de Gestão da Secretaria Especial de Desburocratização, Gestão e Governo Digital do Ministério da Economia, com fundamento no art. 43, I, da Lei 8.443/1992 e no art. 250, III, do RI/TCU, que, no prazo de 180 (cento e oitenta) dias, contados do dia seguinte ao término dos efeitos do estado de calamidade pública reconhecido pelo Decreto Legislativo 6/2020, do Senado Federal, e relacionado ao coronavírus (Covid-19) : 
9.3.1. implemente medidas para mitigar as seguintes inconsistências e limitações encontradas nos sistemas e nas bases de dados das compras governamentais, de maneira a conferir maior transparência aos dados públicos, maior viabilidade de controle dos gastos, além de possibilitar avaliar a efetividade da política de fomento às ME/EPP e auxiliar os processos de tomada de decisão pelo Governo Federal: 
9.3.1.1. falha no registro, no banco de dados do Siasg, da classificação dos itens de participação aberta vinculados a itens de cota exclusiva; 
9.3.1.2. ausência de modificação da classificação, quanto ao benefício, dos itens de cota exclusiva que se convertem em cota assumida e inconsistência da classificação dos fornecedores quanto ao porte; 
9.3.1.3. ausência, na extração de dados, de informação quanto à quantidade autorizada/homologada utilizada no cálculo do preço global estimado; 
9.3.1.4. ausência, nas contratações com base no maior desconto, de uniformidade no preenchimento das informações sobre valor contratado e ausência de informações claras sobre o percentual de desconto; 
9.3.1.5. inexistência, nos sistemas utilizados pela Seges para extração dos dados, de informação sobre o preço unitário contratado;
9.3.1.6. arredondamento das casas decimais de valores referentes a preços; 
9.3.1.7. contratos contendo, equivocadamente, na informação sobre preço global estimado, valores que são os dos preços unitários estimados; 
9.3.1.8. contratos com preço contratado irrisório em face do preço global estimado, denotando a possibilidade de haver alguma falha de registro em um dos dois preços; 
9.3.1.9. ausência de padronização na descrição dos objetos licitados e contratados, o que impede a identificação dos que, por serem iguais, podem ter os respectivos preços comparados entre si; 
9.3.2. crie mecanismos de prevenção e de verificação periódica de inconsistências e discrepâncias existentes nos dados inseridos nos sistemas de compra, de modo a identificar possíveis medidas corretivas para cada caso, a exemplo da expedição de orientações sobre padronização e correto preenchimento de campos de informação pelos usuários;'
19.  Além disso, recomendou-se ao Serviço Brasileiro de Apoio às Micro e Pequenas Empresas - Departamento Nacional (Sebrae) que incluísse, nas futuras pesquisas sobre compras governamentais junto aos pequenos negócios, a obtenção de informações que permitissem a realização do comparativo de preços das contratações decorrentes do tratamento diferenciado da Lei Complementar 123/2006 com os preços obtidos quando não há diferenciação de tratamento em função do porte das licitantes (item 9.4 do Acórdão 892/2020-TCU-Plenário, peça 52) .
20.  Em resposta, foram encaminhados os documentos de peças 65 (Sebrae) e 68 (Seges) , os quais serão resumidos e examinados a seguir. 
PROVIDÊNCIAS INFORMADAS
21.  O Sebrae, por meio da Nota Técnica Conjunta UPP/UGE nº 28/20, de 21/7/2020, informou inicialmente que, no âmbito do Sebrae Nacional, a análise e a implementação da citada recomendação competiria à unidade de gestão estratégica da entidade, responsável por estudos e pesquisas relacionadas exclusivamente aos pequenos negócios, e à unidade de políticas públicas, responsável pela proposição de políticas referentes à melhoria do ambiente de negócios para as pequenas empresas no país, como a prevista na Lei Complementar 123/2006 (peça 65, p. 3) .
22.  Nesse sentido, conforme análise procedida por essas duas unidades, o Sebrae considerou que a recomendação contida no item 9.4 do mencionado acórdão não poderia ser atendida pelo órgão, pois não estaria incluída entre suas competências avaliar o tema sob a perspectiva do agente público, autor das aquisições governamentais (peça 65, p. 3) .
23.  Entretanto, ressaltou que esse entendimento não invalidaria o objetivo pretendido pelo Tribunal, o qual poderia ser atendido pela própria Secretaria de Gestão do Ministério da Economia, por intermédio do novo Sistema Comprasnet 4.0, que possibilitará a realização do comparativo de preços recomendado pelo acórdão.
24.  O Sebrae acrescentou que a análise da efetividade da política de incentivo à participação dos pequenos negócios nas aquisições públicas também é uma preocupação do Sebrae Nacional e, por esse motivo, havia firmado, em outubro de 2018, acordo de cooperação técnica com a Seges/ME (ACT nº 05/2018) , cujo objetivo era apoiar a modernização de todos os sistemas que integram o Comprasnet/Siasg, abrangendo as fases internas e externas da licitação, até a gestão do contrato, permitindo, assim, obter uma visão completa do ciclo da contratação pública, inclusive a possibilidade de comparativo de preços pelos órgãos de controle (peça 65, p. 3) .
25.  Informou, ainda, que as consultas feitas pelo Serviço, relativas à participação das ME/EPP nas aquisições públicas, são realizadas diretamente no site oficial do Governo Federal (www.paineldecompras.economia.gov.br) , de onde são extraídos os dados oficiais do Comprasnet. Por essa razão, consideram que as recomendações prolatadas pelo Tribunal convergem para o aperfeiçoamento do Sistema Comprasnet, sendo que tal responsabilidade seria exclusiva da Seges/ME, e não do Sebrae Nacional (peça 65, p. 10 e 13) .
26.  Especificamente quanto à inclusão de comparativo de preços nas futuras pesquisas sobre compras governamentais junto aos pequenos negócios, recomendada pelo TCU, o Sebrae ponderou que as pesquisas acerca do tema compras públicas visam a diagnosticar o nível de conhecimento e interesse das ME/EPP e MEI sobre esse mercado, as exigências para o cadastramento como fornecedor público, bem como para identificar soluções educacionais a serem desenvolvidas pelo Sebrae para esse público (peça 65, p. 13) .
27.  Não obstante, o Sebrae considerou plausível, nas futuras pesquisas e estudos, 'realizar investigação que apoie as análises de pertinência da política pública, sempre sob a ótica dos benefícios gerados para os pequenos negócios e para as economias locais, na medida em que o mercado das compras públicas oportuniza que essas economias se fortaleçam, por intermédio do recolhimento de mais de tributos, pela geração de mais empregos e renda, e, também, pela ampliação do desenvolvimento tecnológico local, dentre outros aspectos relevantes' (peça 65, p. 13-14) .
28.  Por fim, salientou que, para a avaliação da eficácia da política, o Sebrae não considera necessário identificar o valor dos contratos firmados pelas micro e pequenas empresas com a Administração Pública, sejam eles com ou sem os benefícios previstos na Lei Complementar 123/2006, tampouco avaliar se o valor contratado foi vantajoso ou não para a Administração Pública (peça 65, p. 14) .
29.  Nesse sentido, o Serviço entende que essa é uma análise que caberia única e exclusivamente aos autores das aquisições públicas (Administração Pública) e aos órgãos de controle, por intermédio de dados que poderão ser extraídos do Painel de Compras do Governo Federal (Comprasnet) .
30.  O órgão concluiu sua manifestação informando que, pelas razões expostas, 'não será possível atender à recomendação contida no item 9.4 do decisum por estar em desconformidade com a sua missão de promover a competitividade e o desenvolvimento sustentável dos pequenos negócios e estimular o empreendedorismo' (peça 65, p. 14) .
31.  A Seges/ME, por sua vez, encaminhou a Nota Técnica SEI nº 29472/2021/ME (peça 68) , por meio da qual apresenta seu posicionamento a respeito das recomendações exaradas no item 9.3 do Acórdão 892/2020-TCU-Plenário.  
32.  Inicialmente, a Secretaria de Gestão contextualizou suas competências e a situação em que se encontrava naquela ocasião (abril de 2020) , diante dos desafios impostos pela pandemia de Covid-19, nos seguintes termos (peça 68, p. 2) : 
'9. Insta destacar que o Departamento de Normas e Sistemas de Logística da Secretaria de Gestão do Ministério da Economia, com base do inciso IV, do art. 129, do Decreto 9.745 de 2019, na condição de órgão responsável por operacionalizar o funcionamento das atividades do Sistema Integrado de Administração de Serviços Gerais (Siasg) e do Portal de Compras do Governo Federal (Comprasnet) vem realizando constantes ajustes e evoluções nesses sistemas que formam o ecossistema Comprasnet 4.0. Dentre estes aprimoramentos, vários vão ao encontro do cumprimento da Lei Complementar nº 123, de 14 de dezembro de 2006, atualmente regulamentada pelo Decreto nº 8.538, de 6 de outubro de 2015.
10. Com a superveniência do estado de calamidade pública determinada pelo Decreto Legislativo nº 6/2020, proveniente da pandemia ocasionada pelo coronavírus - COVID19, a Seges, quanto ao universo das contratações públicas, concentrou todos os esforços na busca do atendimento e adaptação dos sistemas para as legislações decorrentes desta situação, tais como a Lei nº 13.979/2020. 
11. Nada obstante o contexto desfavorável, a Seges continuou a realizar a modernização do ecossistema Compasnet 4.0. Lançou o Comprasnet Contratos, sistema informatizado de registro, gestão e fiscalização contratual, o AntecipaGov, que fomenta o aumento do poder socioeconômico, onde o fornecedor possa antecipar seus créditos recebíveis dos contratos administrativos, a simplificação do SICAF, para promover, em especial, o acesso de micro e pequenas empresas (MPEs) sem a obrigatoriedade de certificado digital, e o aperfeiçoamento da governança dos dados das compras públicas, com mecanismos de acesso as bases de dados do sistema, mais modernos e intuitivos, na qual o TCU já está contemplado.'
33.  Em seguida, passou a discorrer sobre as ações da Secretaria que supostamente mitigariam ou resolveriam cada uma das nove limitações e inconsistências encontradas nos sistemas e bases de dados das compras governamentais, conforme recomendação constante do subitem 9.3.1 do citado acórdão (peça 68, p. 2-3) . 
34.  Sobre as recomendações dos subitens 9.3.1.1 e 9.3.1.2, que tratam, respectivamente, de falha no registro, no banco de dados do Siasg, da classificação dos itens de participação aberta vinculados a itens de cota exclusiva e da ausência de modificação da classificação, quanto ao benefício, dos itens de cota exclusiva que se convertem em cota assumida e inconsistência da classificação dos fornecedores quanto ao porte, a Seges apresentou os seguintes esclarecimentos (peça 68, p. 2-3) :
'A conversão do quantitativo de cota reservada que não logrou êxito em sede de adjudicação durante o procedimento licitatório não é realizada automaticamente no sistema, e, portanto, não há padronização de comportamento pelos usuários na concessão desse benefício. 
No que tange à automatização deste processo, o Departamento de Normas e Sistemas de Logística da Secretaria de Gestão do Ministério da Economia está desenvolvendo e migrando o sistema atualmente conhecido como SIASGnet e Comprasnet para o novo Comprasnet 4.0, oportunidade esta em que a funcionalidade supracitada será desenvolvida. Assim, entende-se como mais vantajoso que as ações sejam implementadas concomitantes às alterações que atendem à nova Lei de Licitações e Contratos Administrativos, cumprindo assim as recomendações dessa Corte de Contas. 
Quanto a eventuais inconsistências em relação ao porte do fornecedor, cumpre destacar que, no momento da proposta, o Comprasnet checa em tempo real o porte da empresa junto a Receita Federal, impedindo que uma empresa fora da condição de MPE apresente proposta nessa condição. O que pode ocorrer é a mudança do porte da empresa junto à Receita Federal, no decorrer do exercício, em razão de seu faturamento. Como as informações do fornecedor são obtidas pelo SICAF, oriundas de integração automatizada com a Secretaria da Receita Federal, através do serviço INFOCONV, o cruzamento dos dados de participação com informações dos fornecedores em cortes temporais distintos pode ocasionar a falsa impressão de inconsistência da classificação, quanto ao porte. A solução prospectada, já incluída no planejamento de execuções de 2021, é o armazenamento do porte da empresa no resultado, mantendo o histórico do porte no momento da proposta de cada certame licitatório.'
35.  Já com relação à ausência, na extração de dados, de informação quanto à quantidade autorizada/homologada utilizada no cálculo do preço global estimado, objeto da recomendação 9.3.1.3, a Seges informou que, naquela oportunidade, essa limitação já poderia ser contornada pelo próprio Tribunal por meio da utilização de ferramentas de integração de dados ou de business intelligence (BI) , que permitem concatenar as informações de diferentes bancos de dados, a partir de campos chaves, citando, como exemplos, as ferramentas Pentaho e Qlik (peça 68, p. 3) . 
36.  No que se refere à limitação apontada no subitem 9.3.1.4 do acórdão, qual seja, 'ausência, nas contratações com base no maior desconto, de uniformidade no preenchimento das informações sobre valor contratado e ausência de informações claras sobre o percentual de desconto', a Secretaria de Gestão alegou que o problema tem origem no momento do cadastramento do item pelos usuários do Sistema. Sobre esse assunto, alegou que (peça 68, p. 3) :
'O imbróglio apontado deve-se ao fato de que alguns usuários do Sistema lançam em um único item o seu valor total estimado e as quantidades, e aplicam o desconto sobre este item. Outros lançam um item para o valor estimado e outro para o desconto, fazendo com que o valor estimado seja o mesmo que o homologado, e que somente o item que tenha o critério de julgamento maior desconto seja passível de oferta de lances. A falta de padronização está no momento do cadastramento do item para a forma de contratação por percentual de maior desconto, tendo em vista o desconhecimento ou falta de atenção dos usuários. Esta Secretaria, por sua vez, tem por objetivo instruir os usuários quanto à utilização do sistema quando a contratação se der por maior desconto, no sentido de que seja utilizado de forma adequada, obtendo-se assim uma linearidade em seus lançamentos.'
37.  Finalmente, quanto aos demais subitens do Acórdão 892/2020-TCU-Plenário (9.3.1.5 a 9.3.1.9) , a Seges apresentou as seguintes considerações (peça 68, p. 3) :
'Com a implementação do Comprasnet Contratos a partir de janeiro de 2021, o valor total do contrato passa a ser um campo calculado de forma automática com base no número de parcelas, valor unitário e quantidade dos itens do contrato. Os itens do contrato são exclusivamente formados pelos itens empenhados, que são, em seu turno, exclusivamente formados por itens homologados na licitação. Dessa forma, o valor unitário e a quantidade máxima são valores imutáveis até o registro inicial do contrato, sendo passiveis de mudança apenas por termo aditivo, ou via apostilamentos. Essa integração e continuidade dos itens do catálogo, desde o cadastro do processo licitatório até o registro do contrato, permitirá a comparação de preços estimados, homologados e contratados com maior acuidade, pois a comparação poderá ser efetiva em relação ao item e não mais sobre o objeto da licitação e do contrato. Relativamente aos arredondamentos das casas decimais, informamos que houve equalização nas fórmulas de arredondamento entre os três sistemas que se utilizam dessa informação: Comprasnet Contratos, SIASG e SIAFI, evitando diferenças entre o valor homologado e o valor empenhado e contratado.'
38.  Em resumo, a Secretaria de Gestão informou que, 'com o intuito de racionalizar os recursos materiais, financeiros e humanos, além de propiciar a eficiência, a eficácia e a efetividade, esta unidade técnica informa que as recomendações estão inclusas no escopo do permanente desenvolvimento e migração para o Comprasnet 4.0, plataforma que contempla todo o processo de contratação, ponta a ponta' (peça 68, p. 3) . 
ANÁLISE
39.  No que se refere às recomendações afetas à Seges/ME (subitens 9.3.1.1 a 9.3.1.9 e 9.3.2 do Acórdão 892/2020-TCU-Plenário) , cabe esclarecer que, não obstante não terem sido integralmente implementadas, as providências informadas pela Secretaria de Gestão (itens 32 a 38 desta instrução) indicam que as falhas e inconsistências encontradas nos dados dos sistemas de compras públicas utilizados no presente processo já estão sendo tratadas no bojo do desenvolvimento e da atualização do Sistema Comprasnet 4.0, conforme explicado na Nota Técnica encaminhada pela Seges em 28/6/2021 (peças 67 e 68) , razão pela qual devem ser consideradas em implementação.
40.  Quanto ao item 9.4 do mencionado acórdão, apesar de considerar que a citada recomendação não estaria incluída entre suas competências (parágrafos 22 e 30 desta instrução) , o Sebrae compreendeu sua importância para a avaliação dos resultados da política de fomento ao desenvolvimento sustentável das ME/EPP e demonstrou ter a intenção de realizar, nas futuras pesquisas e estudos sobre o tema, investigação que apoiasse as análises de pertinência da política pública, sempre sob a ótica dos benefícios gerados para os pequenos negócios e para as economias locais, na medida em que o mercado das compras públicas oportuniza que essas economias se fortaleçam (parágrafo 27 desta instrução) .    
41.  Assim, tendo em vista que o Sebrae efetua as consultas relativas à participação das ME/EPP em aquisições públicas diretamente no site do Governo Federal (www.paineldecompras.economia.gov.br) , de onde são extraídos os dados oficiais do Sistema Comprasnet (parágrafo 25 desta instrução) , e, considerando que a Seges já está promovendo a melhoria na qualidade desses dados por meio do aperfeiçoamento do sistema (atualmente Comprasnet versão 4.0) , o que viabilizará a realização de estudos e pesquisas que possibilitarão avaliar a efetividade da citada política pública, na qual o Sebrae desempenha importante papel, entende-se que a recomendação constante do item 9.4 do Acórdão 892/2020-TCU-Plenário não é mais aplicável, nos termos do item 32.5.6 dos Padrões de Monitoramento, aprovado pela Portaria Segecex 27/2009.    
42.  Vale informar, ainda, que a Selog vem acompanhando as alterações promovidas nos sistemas e portais de compras públicas do Governo Federal (a exemplo dos TCs Processo 044.559/2021-6 e Processo 028.681/2021-4) , cuja gestão compete à Secretaria Especial de Desburocratização, Gestão e Governo Digital do Ministério da Economia, motivo por que se mostra dispensável a autuação de novo processo de controle externo para monitorar as recomendações objeto do Acórdão 892/2021-TCU-Plenário, sem prejuízo de que sua implementação possa ser acompanhada por meio dos processos já abertos.
CONCLUSÃO
43.  A presente Solicitação do Congresso Nacional foi considerada integralmente atendida, conforme disposto no Acórdão 892/2020-TCU-Plenário, relator ministro Weder de Oliveira, de 8/4/2020 (peça 52) .  
44.  Contudo, para realizar as análises necessárias à elaboração da resposta encaminhada aos solicitantes quanto ao impacto financeiro do tratamento diferenciado de microempresas e empresas de pequeno porte nas contratações públicas (peça 60) , esta unidade técnica precisou diligenciar a Seges/ME, tendo em vista as limitações e inconsistências observadas nos dados de compras públicas então encaminhados por aquela Secretaria de Gestão para subsidiar o presente processo (parágrafo 15 desta instrução) . 
45.  Com vistas a mitigar essas limitações e inconsistências, e a fim de conferir mais transparência aos dados públicos, maior viabilidade de controle de gastos, bem como possibilitar a avaliação da efetividade da política pública de fomento às ME/EPP e auxiliar os processos de tomada de decisão pelo Governo Federal, foram propostas recomendações à Seges/ME, as quais foram acatadas pelo Tribunal (item 9.3, e subitens, do acórdão 892/2020-P) . 
46.  Além disso, propôs-se recomendar ao Sebrae que o órgão incluísse, nas futuras pesquisas sobre compras governamentais junto aos pequenos negócios, a obtenção de informações que permitissem a realização do comparativo de preços das contratações decorrentes do tratamento diferenciado da Lei Complementar 123/2006 com os preços obtidos quando não há diferenciação de tratamento em função do porte das licitantes, a qual também foi acolhida pelo plenário do Tribunal (item 9.4 do acórdão 892/2020-P) .
47.  Nesse sentido, considera-se que a implementação das medidas afetas à Seges/ME, relativas a melhorias nos dados de compras públicas, por meio do desenvolvimento do Comprasnet 4.0 (mencionado no parágrafo 41 desta instrução) , contribuirá para o alcance do resultado almejado pela recomendação feita ao Sebrae no item 9.4 do citado acórdão, razão pela qual entende-se que houve perda de objeto dessa recomendação. 
48.  Quanto à Seges/ME, avalia-se que as recomendações a ela dirigidas encontram-se em implementação, em virtude do desenvolvimento e da atualização do Sistema Comprasnet 4.0, plataforma que contempla todo o processo de contratação pública, consoante exposto no parágrafo 39 desta instrução.
49.  Já quanto ao Sebrae, conforme analisado acima, considera-se a recomendação não mais aplicável, tendo em vista a mudança de cenário relativa à implementação de medidas de aperfeiçoamento do sistema de compras públicas pela Seges/ME, assim como o compromisso daquela entidade quanto à realização de estudos com foco no nível de participação de ME/EPP no mercado de licitações públicas.
50.  Por fim, entende-se que a continuidade do monitoramento não se mostra oportuna e conveniente, tendo em vista que a Seges/ME demonstrou, nestes autos, ter ciência da relevância das medidas sugeridas pelo Tribunal, que visam, entre outros, conferir mais transparência aos dados públicos, bem como possibilitar a avaliação da efetividade da política pública de fomento às microempresas e empresas de pequeno porte (ME/EPP) , tendo sido sinalizada, inclusive, a adoção de providências para implementar as citadas recomendações no âmbito do novo sistema de compras do Governo Federal (Comprasnet 4.0) , conforme explicado anteriormente.
51.  Desse modo, não se consideram oportunas novas medidas com vistas à continuidade do monitoramento das recomendações relativas a este processo, sem prejuízo de que a implementação das medidas pendentes seja acompanhada por intermédio dos processos já abertos, como sugerido no parágrafo 42 desta instrução.
PROPOSTA DE ENCAMINHAMENTO
52.  Diante de todo o exposto, propõe-se:
52.1.  Considerar em implementação as recomendações constantes dos itens 9.3 (e subitens) do Acórdão 892/2020-TCU-Plenário, relator ministro Weder de Oliveira;
52.2.  Considerar não mais aplicável o item 9.4 do Acórdão 892/2020-TCU-Plenário, tendo em vista as medidas em curso adotadas pela Secretaria Especial de Desburocratização, Gestão e Governo Digital do Ministério da Economia (Seges/ME) , relativas ao Sistema Comprasnet 4.0;
52.3.  Informar a Seges/ME e o Serviço Brasileiro de Apoio às Micro e Pequenas Empresas (Sebrae) sobre o acordão que vier a ser proferido, destacando que o relatório e o voto que fundamentam a deliberação poderão ser acessados por meio do endereço eletrônico www.tcu.gov.br/acordaos; e
52.4.  Arquivar os presentes autos, nos termos do art. 250, I, c/c art. 169, III, do Regimento Interno deste Tribunal".
É o relatório.

Fabrício Juliano Mendes Medeiros (OAB/DF 27.581) e outros, representando Serviço Brasileiro de Apoio às Micro e Pequenas Empresas - Departamento Nacional.

Não atuou.

SOLICITAÇÃO DO CONGRESSO NACIONAL. INFORMAÇÕES SOBRE O IMPACTO FINANCEIRO, PARA A ADMINISTRAÇÃO PÚBLICA, DOS BENEFÍCIOS PREVISTOS NA LEI COMPLEMENTAR 123/2006 EM FAVOR DAS MICROEMPRESAS E EMPRESAS DE PEQUENO PORTE. MONITORAMENTO DAS RECOMENDAÇÕES À SEGES E AO SEBRAE (ACÓRDÃO 892/2020-TCU-PLENÁRIO). DISPENSA DA CONTINUIDADE DO MONITORAMENTO DAS RECOMENDAÇÕES À SEGES, EM FASE DE IMPLEMENTAÇÃO. RECOMENDAÇÃO AO SEBRAE NÃO MAIS APLICÁVEL. COMUNICAÇÕES. ARQUIVAMENTO.

SOLICITAÇÃO DO CONGRESSO NACIONAL (SCN)

Unidade de Auditoria Especializada em Contratações (AudContratações).

Em exame, autos de monitoramento das deliberações do Acórdão 892/2020-TCU-Plenário[footnoteRef:2], prolatado na sessão de 8/4/2020, ao apreciar a presente solicitação do Congresso Nacional[footnoteRef:3], que requereu ao Tribunal informações sobre "o impacto financeiro do tratamento diferenciado de microempresas e empresas de pequeno porte nas contratações públicas"[footnoteRef:4]. [2:  Peça 52.]  [3:  Autuada a partir do ofício 1.141/2019/SGM/P, de 7/10/2019 (peça 1) , por meio do qual o presidente da Câmara dos Deputados encaminhou a Solicitação de Informação ao Tribunal (SIT) 6/2019 (peça 1, p. 2-3) , de autoria do Sr. Deputado Federal Gilson Marques, atendendo a decisão da mesa diretora da referida casa legislativa.]  [4:  Peça 1, p. 2.] 
Mediante o aludido acórdão, o Tribunal, entre outras providências, decidiu:
"9.1. considerar integralmente atendida a presente solicitação do Congresso Nacional, nos termos do art. 14, IV, da Resolução TCU 215/2008;
 (...) 9.3. recomendar à Secretaria de Gestão da Secretaria Especial de Desburocratização, Gestão e Governo Digital do Ministério da Economia, com fundamento no art. 43, I, da Lei 8.443/1992 e no art. 250, III, do RI/TCU, que, no prazo de 180 (cento e oitenta) dias, contados do dia seguinte ao término dos efeitos do estado de calamidade pública reconhecido pelo Decreto Legislativo 6/2020, do Senado Federal, e relacionado ao coronavírus (Covid-19) :
9.3.1. implemente medidas para mitigar as seguintes inconsistências e limitações encontradas nos sistemas e nas bases de dados das compras governamentais, de maneira a conferir maior transparência aos dados públicos, maior viabilidade de controle dos gastos, além de possibilitar avaliar a efetividade da política de fomento às ME/EPP e auxiliar os processos de tomada de decisão pelo Governo Federal:
9.3.1.1. falha no registro, no banco de dados do Siasg, da classificação dos itens de participação aberta vinculados a itens de cota exclusiva;
9.3.1.2. ausência de modificação da classificação, quanto ao benefício, dos itens de cota exclusiva que se convertem em cota assumida e inconsistência da classificação dos fornecedores quanto ao porte;
9.3.1.3. ausência, na extração de dados, de informação quanto à quantidade autorizada/homologada utilizada no cálculo do preço global estimado;
9.3.1.4. ausência, nas contratações com base no maior desconto, de uniformidade no preenchimento das informações sobre valor contratado e ausência de informações claras sobre o percentual de desconto;
9.3.1.5. inexistência, nos sistemas utilizados pela Seges para extração dos dados, de informação sobre o preço unitário contratado;
9.3.1.6. arredondamento das casas decimais de valores referentes a preços;
9.3.1.7. contratos contendo, equivocadamente, na informação sobre preço global estimado, valores que são os dos preços unitários estimados;
9.3.1.8. contratos com preço contratado irrisório em face do preço global estimado, denotando a possibilidade de haver alguma falha de registro em um dos dois preços;
9.3.1.9. ausência de padronização na descrição dos objetos licitados e contratados, o que impede a identificação dos que, por serem iguais, podem ter os respectivos preços comparados entre si;
9.3.2. crie mecanismos de prevenção e de verificação periódica de inconsistências e discrepâncias existentes nos dados inseridos nos sistemas de compra, de modo a identificar possíveis medidas corretivas para cada caso, a exemplo da expedição de orientações sobre padronização e correto preenchimento de campos de informação pelos usuários;
9.4. recomendar ao Serviço Brasileiro de Apoio às Micro e Pequenas Empresas - Departamento Nacional, com fundamento no art. 43, I, da Lei 8.443/1992 e no art. 250, III, do RI/TCU, que inclua, nas futuras pesquisas sobre compras governamentais junto aos pequenos negócios, a obtenção de informações que permitam a realização de comparativo de preços das contratações decorrentes do tratamento diferenciado da Lei Complementar 123/2006 com os preços obtidos quando não há diferenciação de tratamento em função do porte das licitantes;
9.5. encaminhar cópia da presente deliberação à Secretaria de Gestão da Secretaria Especial de Desburocratização, Gestão e Governo Digital do Ministério da Economia e ao Serviço Brasileiro de Apoio às Micro e Pequenas Empresas; (...) ".
II
Com vistas a noticiar as providências adotadas para implementar as recomendações contidas no item 9.3 acima, a Seges/ME[footnoteRef:5] encaminhou a documentação pertinente  e aportou esclarecimentos sobre suas competências e acerca da situação em que se encontrava em abril de 2020, diante dos desafios impostos pela pandemia de covid-19. [5:  Nota técnica SEI 29472/2021/ME (peça 68) .] 
Aduziu que, não obstante o referido contexto desfavorável, o Departamento de Normas e Sistemas de Logística da Secretaria de Gestão do Ministério da Economia vinha realizando constantes ajustes e evoluções no Sistema Integrado de Administração de Serviços Gerais (Siasg) e no Portal de Compras do Governo Federal (Comprasnet) , sistemas que "formam o ecossistema Comprasnet 4.0".
Assinalou que, de forma geral, vários dos aprimoramentos desenvolvidos iriam ao encontro do cumprimento da Lei Complementar 123/2006 e de seu regulamento, Decreto 8.538/2015.
Explicou as funcionalidades do novo Comprasnet, que mitigariam ou resolveriam as limitações e inconsistências apontadas no acórdão monitorado, como por exemplo, a funcionalidade que permitiria a automatização das classificações dos itens, identificando corretamente aqueles que deixaram de ser classificados como cota exclusiva por conta da ausência de êxito em sede de adjudicação.
Adicionou que, já na versão vigente anteriormente, o Comprasnet checava, em tempo real, o porte da empresa junto à Receita Federal, impedindo que uma empresa não MPE apresentasse proposta nessa condição. Ressaltou que o cruzamento dos dados provenientes de vários sistemas em cortes temporais distintos poderia trazer a falsa impressão de inconsistência, o que não ocorreria de fato, tendo em vista a ocorrência de armazenamento do histórico do porte da empresa no sistema.
Ressaltou que, com a implementação do Comprasnet Contratos, a partir de janeiro de 2021, o valor total do contrato passaria a ser um campo calculado de forma automática com base no número de parcelas, valor unitário e quantidade dos itens do contrato. O valor unitário e a quantidade máxima seriam imutáveis até o registro inicial do contrato, sendo passíveis de mudança apenas por termo aditivo, ou via apostilamentos.
Relativamente aos arredondamentos das casas decimais, informou que as fórmulas de arredondamento entre os três sistemas que se utilizam dessa informação (Comprasnet Contratos, SIASG e SIAFI) foram equalizadas, evitando-se diferenças entre o valor homologado e o valor empenhado e contratado.
Em instrução final, a extinta Selog verificou que as informações fornecidas pela Seges indicavam que as falhas e inconsistências encontradas nos dados dos sistemas de compras públicas já estavam sendo tratadas no bojo do desenvolvimento e da atualização do Sistema Comprasnet 4.0, razão pela qual deveriam ser consideradas em implementação.
A unidade instrutiva acrescentou que vinha acompanhando as alterações promovidas nos sistemas e portais de compras públicas do Governo Federal (a exemplo dos TC Processo 044.559/2021-6 e Processo 028.681/2021-4) , cuja gestão competia à Secretaria Especial de Desburocratização, Gestão e Governo Digital do Ministério da Economia, motivo pelo qual considerou dispensável a continuidade do monitoramento das recomendações objeto do Acórdão 892/2021-TCU-Plenário.
Quanto ao Sebrae[footnoteRef:6], informou que, após análise procedida por sua unidade de gestão estratégica e pela unidade de políticas públicas acerca da recomendação expressa no item 9.4 do Acórdão 892/2020-TCU-Plenário, concluiu-se que tal medida "não poderia ser atendida pelo órgão, pois não estaria incluída entre suas competências avaliar o tema sob a perspectiva do agente público, autor das aquisições governamentais"[footnoteRef:7]. [6:  Nota técnica conjunta UPP/UGE 28/20, de 21/7/2020.]  [7:  Peça 65, p. 3.] 
Entretanto, ressaltou que o objetivo pretendido pelo Tribunal poderia ser atendido por intermédio do novo Sistema Comprasnet 4.0, que possibilitaria a realização do comparativo de preços recomendado pelo acórdão.
A extinta Selog, não obstante tais informações, entende que o Sebrae, compreendendo sua sua importância na avaliação dos resultados da política de fomento ao desenvolvimento sustentável das ME/EPP, demonstrou ter a intenção de incluir, nas futuras pesquisas e estudos, análise dos benefícios gerados para os pequenos negócios e para as economias locais pelas políticas públicas atinentes ao mercado das compras públicas[footnoteRef:8]. Assim, avalia que a recomendação constante do item 9.4 do Acórdão 892/2020-TCU-Plenário não seria mais aplicável. [8:  Peça 65, p. 14-15.] 
***
Acolho os encaminhamentos propostos pela secretaria.
Tendo em vista a reforma ministerial promovida mediante a MP 1.154/2023, o antigo Ministério da Economia foi desmembrado em quatro novos ministérios, entre eles, o Ministério da Gestão e Inovação em Serviços Públicos, em cuja estrutura consta a Secretaria de Governo Digital, que sucedeu, nos termos do Decreto 11.345, de 1º/1/2023, a Secretaria Especial de Desburocratização, Gestão e Governo Digital do Ministério da Economia. Desse modo, a comunicação referente à presente deliberação deve ser encaminhada à referida Secretaria de Governo Digital.
Diante do exposto, manifesto-me pela aprovação do acórdão que ora submeto à apreciação deste colegiado.
TCU, Sala das Sessões, em 15 de março de 2023.
Weder de Oliveira 
Relator